ACORDAO-COMPLETO-2446851

ACÓRDÃO 1768/2021 ATA 4/2021 - PRIMEIRA CÂMARA

VISTOS, relatados e discutidos estes autos de pensão civil de ex-servidor da Fundação Universidade Federal de Rondônia,
ACORDAM os Ministros do Tribunal de Contas da União, reunidos em sessão da Primeira Câmara, diante das razões expostas pelo Relator, com fundamento no art. 71, inciso III, da Constituição Federal e nos arts. 1º, inciso V, 39, inciso II, e 45 da Lei 8.443/1992, em:
9.1. considerar ilegal e negar o registro do ato de que trata o presente processo;
9.2. determinar à Fundação Universidade Federal de Rondônia, com fundamento no art. 45 da Lei 8.443/1992, que:
9.2.1. faça cessar os pagamentos decorrentes do ato impugnado, interrompendo o pagamento da rubrica judicial referente ao Plano Collor (84,32%) , comunicando ao TCU, no prazo de quinze dias, as providências adotadas, nos termos dos arts. 262, caput, do Regimento Interno do TCU;
9.2.2. cadastre novo ato, livre das irregularidades apontadas, nos termos do artigo 262, §2º, do Regimento Interno do TCU;
9.2.3. informe à interessada o teor deste Acórdão, nos termos do artigo 4º, §3º, da Resolução-TCU 170/2004, alertando-a de que o efeito suspensivo proveniente de eventual interposição de recurso junto ao TCU não a exime da devolução dos valores indevidamente percebidos após a notificação, em caso de não provimento desse recurso;
9.2.4. encaminhe ao TCU, no prazo de trinta dias, comprovante da data de ciência do teor desta deliberação pela beneficiária;
9.3. ordenar à¿Sefip¿que:
9.3.1. monitore o cumprimento das determinações supra;
9.3.2. instaure, no prazo de 30 (trinta) dias, em processo autônomo, Tomada de Contas Especial visando apurar os valores indevidamente pagos e responsabilizar os agentes públicos que deram causa aos pagamentos irregulares da parcela relativa ao Plano Collor.¿

Ato de concessão de pensão civil.

Primeira Câmara

Fundação Universidade Federal de Rondônia.

3. Interessados/Responsáveis:
3.1. Interessado: Auxiliadora Lobato Ugo (XXX.256.752-XX).

13.1. Ministros presentes: Benjamin Zymler (na Presidência), Walton Alencar Rodrigues (Relator) e Jorge Oliveira.
13.2. Ministro-Substituto convocado: Marcos Bemquerer Costa.

WALTON ALENCAR RODRIGUES

Adoto, como relatório, a instrução da unidade técnica (peças 6-8) , que contou com a anuência do Ministério Público junto ao TCU (peça 9) :
1.	Trata-se de ato inicial de concessão de pensão civil de Vitor Ugo, ex-servidor da Fundação Universidade Federal de Rondônia.
2.	O ato foi submetido, para fim de registro, à apreciação do Tribunal de Contas da União (TCU) , de acordo com o art. 71, inciso III, da Constituição Federal. O cadastramento e a disponibilização ao TCU ocorreram por intermédio do Sistema de Apreciação e Registro de Atos de Admissão e Concessões, na forma dos arts. 2º, caput e incisos I a VI, e 4º, caput, da Instrução Normativa - TCU 78/2018.
3.	Ao benefício pensional instituído pelo Sr. Vitor Ugo habilitou-se Auxiliadora Lobato Ugo (na condição de viúva) .
HISTÓRICO
4.	Destaque-se, preliminarmente, que o primeiro ato inicial referente à pensão instituída por Vitor Ugo (número Sisac 10499202-05-2004-000002-4) foi julgado ilegal pelo Acórdão 3394/2011-TCU-Segunda Câmara, de relatoria do Ministro Augusto Nardes, devido à percepção indevida de parcela judicial referente ao Plano Collor (84,32%) .
5.	O ato ora em análise foi cadastrado em atendimento ao aludido Acórdão, com o objetivo de regularizar a situação do benefício da interessada.
6.	Contudo, consultando-se seu contracheque (peça 2) , verificou-se que a parcela indevida continua sendo paga.
7.	Dado que o ato foi disponibilizado ao TCU em 2018, há menos de 5 anos, portanto, não se faz necessário o encaminhamento de oitiva à Sra. Auxiliadora.
EXAME TÉCNICO
8.	Consultando-se o ato Sisac, observou-se que o Gestor de Pessoal manteve o pagamento da vantagem em questão argumentando que cumpria a Decisão Judicial da 2ª Vara do Trabalho de Porto Velho do Tribunal Regional do Trabalho da 14ª Região, exarada no âmbito do processo 0031800-46.1991.514.0002/TRT-14.
9.	Em relação ao tema, frise-se que o TCU tem por indevido este pagamento, mesmo que amparado por sentença judicial. Quanto a essa questão, é entendimento pacífico nesta Corte de Contas que os pagamentos dos percentuais relativos a planos econômicos não se incorporam indefinidamente aos vencimentos, pois têm natureza de antecipação salarial, sendo devidos somente até a reposição das perdas salariais havidas até então, o que ocorre na primeira data-base seguinte àquela que serviu de referência ao julgado. 
10.	Assim, de forma resumida, no que se refere ao pagamento do percentual relativo a planos econômicos, a jurisprudência desta Corte, a exemplo do paradigmático Acórdão 2161/2005-TCU-Plenário, de relatoria do Ministro Walton Alencar Rodrigues, cristalizou-se no sentido de que: 1) o pagamento destacado de vantagem decorrente de plano econômico deferida por sentença judicial não deve extrapolar a data-base seguinte à que serviu de referência ao julgado; 2) vantagem decorrente de plano econômico não se incorpora à remuneração, a menos que orientação em sentido contrário esteja expressamente fixada na decisão judicial que a concedeu; 3) quando sentença judicial determinar expressamente incorporação de vantagem decorrente de plano econômico à remuneração, tal parcela deve ser paga sob forma de vantagem pessoal nominalmente identificada (valores e não percentuais) , sujeita exclusivamente aos reajustes gerais do funcionalismo e sem incidência do respectivo percentual sobre qualquer outra parcela.
11.	Para verificar, portanto, a regularidade da parcela faz-se necessário calcular se os reajustes posteriores da remuneração do instituidor foram superiores ao valor da parcela. No caso concreto ora analisado, confrontando-se apenas o valor de seu provento básico em 10/2009 (R$ 2.754,26) com o de 03/2019 (R$ 5.062,01) , conforme contracheque à peça 2, infere-se que houve nesse período um aumento suficiente para absorver a parcela judicial decorrente do Plano Collor (R$ 2.172,99) .
12.	A alegação do Gestor de Pessoal, referente ao processo 0031800-46.1991.514.0002/TRT-14, não merece acolhida. Além de violar expressamente o Acórdão 2161/2005-TCU-Plenário, contraria entendimento já consolidado também no Supremo Tribunal Federal.
13.	No julgamento do RE 596.663/RJ (peça 3) , de 24/09/2014, o Plenário do STF assentou a tese de que a "sentença que reconhece ao trabalhador ou ao servidor o direito a determinado percentual de acréscimo remuneratório deixa de ter eficácia a partir da superveniente incorporação definitiva do referido percentual nos seus ganhos".
14.	Ademais, decisão recente do Ministro Gilmar Mendes (21/08/2017) , no âmbito do MS 35.083/DF (peça 4) , analisando o citado processo 0031800-46.1991.514.0002/TRT-14, não concedeu a segurança solicitada pelas impetrantes (incluída aí a Sra. Auxiliadora, referentemente à sua concessão de aposentadoria) amparando-se no entendimento de que o título judicial normalmente não faz menção à incorporação aos proventos, "mas limita-se à relação jurídica em que a contraprestação se dá por meio de vencimentos, enquanto o servidor está em situação ativa" (grifo nosso) .
15.	Ante o exposto, fica cristalina a irregularidade no pagamento da rubrica de Plano Collor à beneficiária, cabendo proposta de julgamento do ato pela ilegalidade e recusa de seu registro.
CONCLUSÃO
16.	Em razão do exposto, e tendo em vista o pagamento indevido de rubrica judicial referente ao Plano Collor (84,32%) , o ato merece chancela de ilegal e recusa de seu registro.
PROPOSTA DE ENCAMINHAMENTO
17.	Ante o exposto, e de conformidade com o preceituado no artigo 71, inciso III, da Constituição Federal c/c os arts. 1º, inciso V, e 39, inciso II, da Lei 8.443/92 e os artigos 1º, inciso VIII, e 260, §1º, do Regimento Interno do TCU, propõe-se:
	a) considerar ILEGAL e recusar o registro do ato de pensão em favor de Auxiliadora Lobato Ugo (CPF: XXX.256.752-XX) ;
	b) dispensar a devolução dos valores indevidamente recebidos até a data da ciência pela Fundação Universidade Federal de Rondônia do Acórdão que vier a ser proferido, com base no Enunciado 106 da Súmula da Jurisprudência do TCU;
	c) determinar à Fundação Universidade Federal de Rondônia, com fundamento no art. 45 da Lei 8.443/1992, que:
	c.1) faça cessar os pagamentos decorrentes do ato impugnado, interrompendo o pagamento da rubrica judicial referente ao Plano Collor (84,32%) , comunicando ao TCU, no prazo de quinze dias, as providências adotadas, nos termos dos arts. 262, caput, do Regimento Interno do TCU;
	c.2) cadastre novo ato, livre das irregularidades apontadas, nos termos do artigo 262, §2º, do Regimento Interno do TCU;
	c.3) informe à interessada o teor do Acórdão que vier a ser prolatado, nos termos do artigo 4º, §3º, da Resolução-TCU 170/2004, alertando-a de que o efeito suspensivo proveniente de eventual interposição de recurso junto ao TCU não a exime da devolução dos valores indevidamente percebidos após a notificação, em caso de não provimento desse recurso;
	c.4) encaminhe ao TCU, no prazo de trinta dias, comprovante da data de ciência do teor desta deliberação pela beneficiária.

não há

Procurador Rodrigo Medeiros de Lima.

PENSÃO CIVIL. INCLUSÃO, NOS PROVENTOS, DE RUBRICA JUDICIAL REFERENTE AO PLANO COLLOR (84,32%). NEGATIVA DE REGISTRO. DESCUMPRIMENTO DE DETERMINAÇÃO DO TCU. DETERMINAÇÕES. INSTAURAÇÃO DE TCE.

PENSÃO CIVIL (PCIV)

Secretaria de Fiscalização de Pessoal (SEFIP).

Trata-se de ato de concessão de pensão civil de Vitor Ugo, ex-servidor da Fundação Universidade Federal de Rondônia, cadastrado em atendimento ao Acórdão 3394/2011-TCU-Segunda Câmara, de relatoria do E. Ministro Augusto Nardes, com o objetivo de regularizar a situação do benefício, que foi julgado ilegal, devido à percepção indevida de parcela judicial referente ao Plano Collor (84,32%) .
No presente ato, o gestor de pessoal manteve o pagamento daquela vantagem, sob o argumento de cumprir a decisão judicial da 2ª Vara do Trabalho de Porto Velho, do Tribunal Regional do Trabalho da 14ª Região, exarada no âmbito do processo 0031800-46.1991.514.0002/TRT-14.
Diante da manutenção do pagamento indevido de rubrica judicial referente ao Plano Collor (84,32%) , a unidade técnica propõe que o ato seja julgado ilegal e que seja recusado o seu registro (peças 6-8) , com a anuência do Ministério Público junto ao TCU (peça 9) .
Feito breve resumo dos fatos, passo a decidir.
É pacífico o entendimento deste Tribunal de que os pagamentos dos percentuais relativos a planos econômicos não se incorporam indefinidamente aos vencimentos, a menos que orientação em sentido contrário esteja expressamente fixada na decisão judicial que os concedeu, pois têm natureza de antecipação salarial, sendo devidos somente até a reposição das perdas salariais havidas até então, o que ocorre na primeira data-base seguinte àquela que serviu de referência ao julgado.
Quando sentença judicial determinar expressamente incorporação de vantagem decorrente de plano econômico à remuneração, tal parcela deve ser paga sob forma de vantagem pessoal nominalmente identificada (valores e não percentuais) , sujeita exclusivamente aos reajustes gerais do funcionalismo e sem incidência do respectivo percentual sobre outras parcelas.
No caso concreto, ao comparar o valor do provento básico em 10/2009 (R$ 2.754,26) com o de 03/2019 (R$ 5.062,01) , concluo que nesse período houve aumento suficiente para absorver a parcela judicial decorrente do Plano Collor (R$ 2.172,99) .
No julgamento do RE 596.663/RJ, o Plenário do STF assentou a tese de que a "sentença que reconhece ao trabalhador ou ao servidor o direito a determinado percentual de acréscimo remuneratório deixa de ter eficácia a partir da superveniente incorporação definitiva do referido percentual nos seus ganhos".
Ademais, decisão recente do Ministro Gilmar Mendes (21/08/2017) , no âmbito do MS 35.083/DF (peça 4) , analisando o citado processo 0031800-46.1991.514.0002/TRT-14, não concedeu a segurança solicitada pelas impetrantes (uma delas Auxiliadora Lobato Ugo, a beneficiária da pensão em análise) , amparando-se no entendimento de que o título judicial normalmente não faz menção à incorporação aos proventos, "mas limita-se à relação jurídica em que a contraprestação se dá por meio de vencimentos, enquanto o servidor está em situação ativa".
Assim, não merece prosperar o argumento do gestor de pessoal, de que seus atos visavam cumprimento à decisão judicial. Além de violar o Acórdão 2161/2005-TCU-Plenário, de minha relatoria, a emissão de novo ato com a parcela referente ao Plano Collor contraria entendimento já consolidado também no Supremo Tribunal Federal e descumpre determinação do Acórdão 3394/2011-TCU-Segunda Câmara, para que tal ato, livre das irregularidades apontadas, fosse submetido a este Tribunal.
Diante de tal situação, julgo ilegal o novo ato de pensão, ora em análise, e determino que seja instaurada tomada de contas especial com vistas a ressarcir o Erário dos valores irregularmente pagos, desde o conhecimento pela beneficiária dos termos deste último acórdão, bem como para responsabilizar os servidores responsáveis pela emissão daquele ato.
Feitas essas considerações, voto por que o Tribunal acolha a minuta de acórdão que ora submeto à deliberação do colegiado.
TCU, Sala das Sessões Ministro Luciano Brandão Alves de Souza, em 23 de fevereiro de 2021.
WALTON ALENCAR RODRIGUES 
Relator